【裁判字號】    94,訴,1863
【裁判日期】    950113
【裁判案由】    清償借款
【裁判全文】
臺灣臺中地方法院民事判決  94年度訴字第1863號
原      告  乙○○
訴訟代理人  陳盈壽律師
被      告  甲○
訴訟代理人  吳發隆律師
複代理人    丙○○
當事人間清償借款事件，本院於94年12月28日言詞辯論終結，判
決如下：
    主    文
被告應給付原告新台幣參拾伍萬元，及自民國九十四年九月十四
日起至清償日止，按週年利率百分五計算之利息。
原告其餘之訴駁回。
訴訟費用由被告負擔三分之一，餘由原告負擔。
本判決第一項原告勝訴部分，得假執行；但被告如以新台幣參拾
伍萬元為原告預供擔保，得免為假執行。
原告其餘假執行之聲請駁回。
    事實及理由
壹、原告聲明及陳述：
  一、兩造係朋友關係，於民國（下同）92年6月24日起，被告
      因籌辦電玩展資金不足，乃先後向原告借貸現金周轉，並
      於原告交付現金後分別以其個人或其所設立之亞洲企劃有
      限公司、現代居安公寓大廈管理維護有限公司（被告之妻
      鄭文怡為名義上負責人）名義簽發借據及本票予原告，供
      作借貸之證明，總計被告向原告借貸之金額為新台幣（下
      同）900,000元整，詳述如下：(一)92年6月24日原告以現金
      卡向台新國際商業銀行借貸現金100,000元，再加上本身
      自有現款50,000元，共交付被告現金150,000元，被告則
      開立票號為368226、發票日為92年6月24日、發票人為被
      告甲○、票面金額為150,000元之本票1紙作為憑證。(二)92
      年6月25日原告以預借現金方式向寶華商業銀行借貸現金
      50,000元，再加上自有現金100,000元，共交付被告現金
      150,000元，被告旋即簽署日期為92年6月25日、借款名義
      人為亞洲企劃有限公司、負責人為被告甲○之借據1紙作
      為憑證。(三)92年8月22日原告以現金卡向中華商業銀行借
      貸現金100,000元交付予被告，被告即開立票號為368228
      、發票日為92年8月21日、發票人為現代居安公寓大廈管
      理維護有限公司、票面金額為100,000元之本票1紙作為憑
      證。(四)92年10月2日原告以現金卡向中國信託商業銀行借
      款現金100,000元，將其中50,000元於92年10月6日交付予
      被告，被告則簽發票號為368230、發票日為92年10月6日
      、票面金額為50,000元之本票1紙予原告。(五)92 年10月31
      日原告以現金卡向中國信託商業銀行借款現金100,000元
      ，並於92年11月5日交付予被告，被告即簽立日期為92年
      11月5日借據1紙交予原告。(六)92年11月10日原告向中華商
      業銀行以現金卡借得現金50,000元，於次日交付予被告，
      被告同時簽立日期為92年11月11日借據1紙予原告。(七)92
      年11月19日原告向中華商業銀行以現金卡借得現金100,00
      0元，於同日交付予被告，被告立即簽發票號為368233、
      發票日為92年11月19日、發票人為被告甲○、票面金額為
      100,000元之本票1紙予原告。(八)93年2月27日原告自其合
      作金庫存摺提領現金150,000元，再加上手上現金50,000
      元，先後於93年2月29日上午及下午各交付100,000元現金
      予被告，因而被告同日分別簽立100,000元之借據2紙予原
      告。幾經原告催討，被告均置之不理，爰依借貸及票據之
      法律關係提起本件訴訟。
  二、聲明：(一)被告應給付原告900,000元整，及自本訴狀繕本
      送達之翌日起至清償日止，按年息百分之五計算之利息；
      (二)願供擔保，請准宣告假執行。
  三、提出借據影本5件、本票影本4件、台新國際商業銀行現金
      卡交易記錄查詢表影本1件、寶華商業銀行金融卡融資及
      透支查詢表影本1件、中華商業銀行現金卡交易記錄影本1
      件、中國信託商業銀行現金卡影本1件、原告合作金庫存
      摺影本1件、公司基本資料查詢影本2件為證。
貳、被告之聲明及陳述：
  一、被告原係向原告借款350,000元，而非原告主張之900,000
      元，且原告從未交付任何款項給被告收受：兩造本係舊識
      ，被告因所投資之亞洲企劃有限公司，於93年元月承辦台
      中市電玩展，急需短期資金之挹注，原告見該展覽活動似
      有商機可圖，乃主動向被告表示：其在92年底之前將有多
      筆資金收項，可分次陸續挹注於電玩展之舉辦，但要求於
      展覽活動結束後有所獲利時以股東之身分分紅。原告並要
      求因該筆資金僅供該展覽活動而非投資亞洲公司之用，故
      被告每次必須預先簽立借據及保證本票交付原告以作為保
      障。被告遂先行簽發票號為368226、面額為150,000元整
      之本票，交付亞洲企劃有限公司之負責人鄭文怡，由亞洲
      企劃有限公司以上開被告所簽發之本票為擔保，向原告借
      款。詎原告收受系爭保證本票及借據後，遲未交付任何款
      項予被告，迭經被告催促，原告均僅表示絕無問題，只是
      資金未如期進帳，將於連同次筆資金一併交付云云，迄至
      92 年10月11日，亞洲企劃有限公司之資金缺口仍持續存
      在且活動舉辦在即，被告遂繼續簽立金額為50,000元之借
      據及保證本票交付原告，盼其儘速將承諾之資金投入，惟
      原告收受前開借據及保證本票後，竟再度以種種理由表示
      資金仍未如期到位，要延至92年11月間始能交付款項。92
      年11 月間，被告再度要求原告履行其交付款項之承諾，
      原告復又要求被告提出保證本票並在其預先製作完成之借
      據上簽名（然借據上所記載之日期與實際簽立日期並不相
      符），卻仍未交付任何款項，並暗示其對本次展覽活動能
      否獲利存有相當疑慮，此後原告即避不見面，被告及亞洲
      公司迫不得已，乃另行籌款支應，乃原告自始自終確從未
      交付任何款項予被告收受。
  二、原告所提借據及本票中，其中有非以被告名義為借款人或
      發票人，即日期記載為92年6月25日、金額為150,000元整
      之借據，借款名義人係亞洲企劃有限公司；票號為368228
      、發票日為92年8月21日、到期日為92年10月1日、金額為
      100,000 元整之本票，發票人則為現代居安公寓大廈管理
      維護有限公司。二者之債務人均非被告，是該系爭2件債
      務確與被告毫無所涉，況查，現代居安公寓大廈管理維護
      公司向主管機關經濟部中部辦公室登記之負責人係鄭文怡
      ，而非被告，姑不論原告所稱：所謂被告係現代居安公司
      之實際負責人云云乙節是否屬實，惟依公司法第99條之規
      定，現代居安公寓大廈管理維護公司之負責人鄭文怡對於
      公司之債務尚且不負任何清償之責任，更遑論法律上根本
      不存在所謂實際負責人云云之名詞，且查被告對於其配偶
      之債務尚且無任何清償之義務存在，更遑論係配偶所擔任
      負責人之公司債務，是原告提起本件訴訟確非適法且為無
      理由。
  三、並聲明：(一)原告之訴駁回；(二)如受不利判決，願供擔保請
      准免為假執行之宣告。
參、本院判斷：
  一、按當事人主張有利於己之事實者，就其事實有舉證之責任
      ，民事訴訟法第277條定有明文；又主張法律關係存在之
      當事人，須就該法律關係發生所須具備之特別要件，負舉
      證責任，而金錢借貸契約為要物契約，應由貸與人就交付
      金錢之事實負舉證責任（最高法院89年台上字第2061號判
      決意旨參照）。本件原告主張被告為向原告借貸現金周轉
      ，乃交付被告個人或被告所設立之亞洲企劃有限公司、現
      代居安公寓大廈管理維護有限公司名義簽發借據及本票予
      原告，供作借貸之證明，總計被告向原告借貸之金額為90
      0,000元等情。被告對其曾向原告表示借款300,000元之事
      實不爭執，惟否認原告曾交付任何款項給被告，故依法自
      應由原告就該消費借貸存在之事實負舉證責任，合先敘明
      之。
  二、次按就原告所主張本件900,000元借款，原告係以提出被
      告所交付之借據5張（金額合計500,000元）、本票4張（
      金額合計400,000元），及原告方面之台新國際商業銀行
      現金卡交易記錄查詢表影本1件、寶華商業銀行金融卡融
      資及透支查詢表影本1件、中華商業銀行現金卡交易記錄
      影本1件、中國信託商業銀行現金卡影本1件、原告合作金
      庫存摺影本1件為證，茲分別說明如下：
    (一)就借據5張（金額合計500,000元）部分：
      1.查系爭5張借據，其中92年6月25日之借據150,000元部
        分，因借款人係記載為「亞洲企劃有限公司」「負責人
        甲○」，則就該借據所記載之借款事實，縱使為真，然
        其所表彰者，僅足認定亞洲企劃有限公司有向原告借款
        150,000元而已，並不足以認定被告有向原告借得對該
        款項，被告抗辯該筆150,000元借款被告毫無所涉等語
        ，自屬有據。
      2.就其餘4張借據部分：本件被告對其有交付系爭4張借據
        合計350,000元給原告之事實，並不爭執，惟否認原告
        有交付該款項之事實，依上開說明，原告應舉證證明其
        確有交付該等款項給被告之事實。經查：
        (1)觀諸系爭4張借據所載，內容有「甲○先生因電玩展
          資金週轉向乙○○先生借款壹拾萬元整，電玩展結束
          後於93.1.6還款，無誤  特此證明！簽收人：甲○（
          按係親筆簽名）九十二年十一月五日」、「甲○先生
          因電玩展資金週轉向乙○○先生借款伍萬元整，電玩
          展結束後於93.1.6還款，無誤  特此證明！簽收人：
          甲○（按係親筆簽名）九十二年十一月十一日」、「
          本人：甲○先生向乙○○借款共計：壹拾萬元整，將
          於一個月還款。（93.02月29日）恐口無憑、特此證
          明！借款人：甲○（按係親筆簽名）身分字號：
          Ｚ000000000  0十三年二月二十九日」、「本人：李
          駿先生向乙○○借款共計：壹拾萬元整，將於一個月
          還款。（93.02月29日）恐口無憑、特此證明！借款
          人：甲○（按係親筆簽名）身分字號：Ｚ0000000 00
            0十三年二月二十九日」等語。是上開4張借據所
          載，其總金額合計為350,000元，恰與被告所自認之
          借款金額相符，而該4張被告所簽交之借據，日期有
          92年11月5日、92年11月11日及93年2月29日，日期有
          相當之差距，則衡情酌理，倘被告確未收到原告所交
          付之現金，殊無可能陸續簽發借據給原告收執。
        (2)又就系爭4張借據所表彰之借款，其金額均非鉅額，
          可無須透過金融機構轉帳之方式交付借款，而本件原
          告就其如何提領系爭4筆現款之事實，業據提出相關
          銀行交易紀錄為證，自堪信為真實。
        (3)承上所述，原告既有提領系爭款項，且參酌上開借據
          所載內容及交付經過，本件應認就系爭350,000元之
          借款部分，原告確曾交付與被告收受，亦即被告確有
          向原告借得350,000元借款。
      3.綜合上述，本件被告既有向原告借款取350,000元，則
        原告依消費借貸之法律關係，起訴請求被告返還，洵屬
        有據。
    (二)就本票4張（金額合計400,000元）部分：
      按票據法第13條規定：「票據債務人不得以自己與發票人
      或執票人之前手間所存抗辯之事由對抗執票人。但執票人
      取得票據出於惡意者，不在此限。」又按支票之執票人如
      主張支票係票據債務人（發票人或背書人）向伊本人借款
      而簽發交付，以為清償方法，而票據債務人復抗辯其未收
      受借款，消費借貸並未成立，則就借款之已交付之事實，
      即應由執票人負舉證責任（最高法院73年1月10日第一次
      民事庭會議決議(二)意旨參照）。再者，支票為無因證券，
      交付票據之原因甚多，或為贈與、或為買賣、或為確保當
      事人間已存在之法律關係、或為消滅已存在之法律關係，
      非僅囿於金錢一端而已，故除別有證據外，僅為支票之簽
      發、授受或轉讓，自不足以證明其原因事實（最高法院89
      年台上字第1082號判決意旨參照）。上開所述，於本票之
      法律關係部分，亦同有其適用。經查：
      1.就附表所示之4張本票，其中發票人有亞洲企劃有限公
        司及現代居安公寓大廈管理維護有限公司2張本票（金
        額合計250,000元），因其發票人非被告本人，故原告
        自不得依票據關係而對被告有所主張，自不待言。又就
        其中由被告本人所簽發之2張本票（金額合計150,000元
        ），因該二張本票之票據債務人即被告係為向原告借款
        而簽發，故被告既抗辯其未收受借款，消費借貸並未成
        立等語，則就借款之已交付之事實，即應由執票人即原
        告負舉證責任，合先敘明之。
      2.本件原告就其已交付系爭400,000元借款給被告之事實
        ，固提出如附表所示本票4張為證，然因票據之交付，
        並不足以證明其原因事實乙節，已如前述，故原告自仍
        應提出其他證據藉以證明該交付之事實。再者，本件原
        告雖提出其個人在銀行之現金卡交易明細資料為證，然
        因原告自銀行領取相關現金後，交付何人並無法證明，
        加以所領取金額與被告之借款金額亦有出入，故本件依
        現有證據，尚難認定原告就系爭400,000元借款已交付
        被告收受。
      3.綜上說明，本件原告就其已交付借款之事實並無法舉證
        以實其說之故，依首揭說明，被告抗辯原告就系爭本票
        對被告並無票據債權存在，其對原告不負有票據債務等
        語，即屬有據，亦即，原告依票據之法律關係對請求被
        告給付票款，為無理由。再者，因原告未能證明有交付
        借款之事實，故原告消費借貸之法律關係請求被告給付
        該400,000元，亦屬無據。
  三、從而，本件原告依消費借貸之法律關係，起訴請求被告給
      付350,000元，及自94年9月14日（準備書狀繕本送達翌日
      ）起至清償日止，按週年利率百分之五計算之利息，為有
      理由，應予准許。其逾此部分之請求，係無理由，應予駁
      回。
  四、本件係所命給付金額，未逾五十萬元之判決，爰依職權宣
      告假執行，並依被告之聲請酌定相當擔保金額，宣告免為
      假執行。至原告敗訴部分，其假執行之聲請即失所附麗，
      應併予駁回。
肆、據上論結，本件原告之訴為一部有理由，一部無理由，依民
    事訴訟法第79條、第389條第1項第5款、第392條，判決如主
    文。
中    華    民    國    95    年     1    月    13    日
                  民事第三庭    法  官  李 悌 愷
附表：（本票）
發票日        金額     到期日       票號    發票人
92年6月24日  150,000   92年7月25日  368226  亞洲企劃公司
92年8月21日  100,000   92年10月1日  368228  現代居安公司
92年10月6日   50,000   92年12月6日  368230  甲○
92年11月19日 100,000   92年11月30日 368233  甲○
上正本證明與原本無異。
如對本判決上訴，須於判決送達後20日內向本院提出上訴狀。
中    華    民    國    95    年     1    月    13    日
                                書記官


司法院資訊處製作；財團法人民間司法改革基金會備份。
